臺灣高等法院民事判決
                                      108年度上字第947號
上  訴  人  傅珮華  
訴訟代理人  陳鼎駿律師
複代理人    張筑穎律師
被  上訴人  邸新發  
訴訟代理人  葉志飛律師
            楊時綱律師

上列當事人間請求清償債務事件，上訴人對於中華民國108年5月
31日臺灣新北地方法院108年度訴字第510號第一審判決提起上訴
，上訴人並為部分訴之撤回，本院於108年12月12日言詞辯論終
結，判決如下：
    主    文
上訴駁回。
第二審訴訟費用由上訴人負擔。
    事    實    及    理    由
一、程序方面：
    上訴人於本院民國（下同）108年12月22日言詞辯論期日，
    撤回第一備位訴訟標的之類推適用民法第549條第1項、第54
    1條、第544條之請求權，另撤回第二備位訴訟標的之民法第
    185條（見本院卷第407頁筆錄）。被上訴人於程序上不爭執
    此事（見同頁筆錄），故上訴人所為此部分撤回業已生效，
    先予說明。
二、上訴人主張：兩造為朋友，被上訴人自103年初向其借款，
    其遂在103年2月24日交付現金新臺幣（下同）99萬元，103
    年3月12日再交付現金99萬元予被上訴人，104年1月15日再
    匯款136萬元予被上訴人，合計借款334萬元。上開三筆借款
    期間均為18個月，被上訴人應按月利率3%計付前二筆借款之
    利息，另就第三筆借款利息按月付息3萬6000元；但是被上
    訴人僅付息至104年6月，此後未再支付利息。借款期間業已
    屆滿，被上訴人自應返還334萬元。若是兩造間資金往來屬
    投資性質，18個月投資期限亦已屆滿，被上訴人應返還投資
    款334萬元。否則，被上訴人幫助訴外人彭秋珠、陳素卿，
    以高額利息向其吸收資金，構成銀行法第125條罪責，顯係
    侵害上訴人財產權（見本院卷第407頁筆錄）。爰先位依據
    民法第474條，第一備位依照民法第259條第1、2款、第227
    條，第二備位依據民法第184條第1項前段、第2項規定，請
    求：被上訴人應給付上訴人334萬元及自起訴狀繕本送達翌
    日起至清償日止，按年息百分之五計算利息。並願供擔保請
    准宣告假執行。
三、被上訴人則以：其因上訴人詢問而告知自身所參與彭秋珠、
    陳素卿投資方案。上訴人評估後，決定參與前開投資，遂在
    103年2月24日、103年3月12日分別匯款99萬元、99萬元至彭
    秋珠帳戶。104年1月15日，上訴人固然轉帳136萬元至被上
    訴人帳戶，被上訴人隨即連同自己投資款34萬元，在104年3
    月2日將170萬元匯入陳素卿在聯邦銀行帳戶。上述款項既然
    進入彭秋珠或陳素卿帳戶，可知兩造並未成立借貸關係。若
    是前開334萬元係投資款性質，上訴人也是與彭秋珠、陳素
    卿成立投資關係，並非與被上訴人成立投資契約；否則應扣
    除上訴人所收取紅利95萬4000元。再其次，上訴人迄未具體
    說明被上訴人所實施之侵權行為內容，且其請求權罹於消滅
    時效等語，資為抗辯。
四、原審就上訴人之請求，判決：上訴人之訴及假執行之聲請均
    駁回。上訴人不服而提起上訴，聲明：㈠原判決廢棄；㈡被上
    訴人應給付上訴人334萬元，及自起訴狀繕本送達翌日起至
    清償日止，按年息百分之五計算利息；㈢願供擔保請准宣告
    假執行。被上訴人答辯聲明：㈠上訴駁回；㈡如受不利判決，
    願供擔保請准宣告免為假執行。
五、兩造不爭執事項：（見本院卷第409頁）
 ㈠上訴人就334萬元款項之爭議，對被上訴人提出背信告訴（
    下稱刑案），經臺灣新北地方檢察署檢察官以107年度偵字
    第24191號不起訴。上訴人提起再議，經臺灣高等檢察署以 
    108年度上聲議字第928號處分書駁回再議確定。（見原審卷
    第37-47頁處分書）
  ㈡上訴人於104年1月15日，將136萬元匯入被上訴人在國泰世
    華商業銀行第000000000000號帳戶〔見原法院107年度司促
    字第31066號案卷（下稱支付命令卷）第41頁〕。
六、本院之判斷：
  ㈠兩造是否成立借款關係？
    ⒈按「當事人主張有利於己之事實者，就其事實有舉證之責
      任」，民事訴訟法第277條前段定有明文。次按「稱消費
      借貸者，謂當事人一方移轉金錢或其他代替物之所有權於
      他方，而約定他方以種類、品質、數量相同之物  返還之
      契約」，民法第474條第1項定有明文。又按民事訴訟如係
      由原告主張權利者，應先由原告負舉證之責（最高法院17
      年上字第917號判例意旨參照）。再按消費借貸，因交付
      金錢之原因多端，除有金錢之交付外，尚須本於借貸之意
      思而為交付，方克成立。倘當事人主張與他方有消費借貸
      關係存在者，自應就該借貸意思互相表示合致及借款業已
      交付之事實，均負舉證之責任，其僅證明有金錢之交付，
      未能證明借貸意思表示合致者，仍不能認為有該借貸關係
      存在（最高法院98年度台上字第1045號判決意旨參照）。
    ⒉上訴人主張兩造成立三筆借貸契約，金額分別為99萬元、9
      9萬元與136萬元，合計334萬元（見本院卷227-23頁）。
      惟：
      ⑴上訴人主張兩造口頭合意借貸上開款項（見本院卷第  
        408頁），惟未提出任何證據以實其說。
      ⑵次查，上訴人對被上訴人提出刑案告訴後，於107年8月2
        3日訊問時即供承：「（問：被告跟你講投資的事情，
        有無任何書面資料？）完全沒有，被告只有在電話中及
        口頭上跟我講，之前我也有跟被告一起投資過，帳目都
        很清楚」、「（問：除了警局所述稱之三筆投資，是否
        曾經參與被告之投資？）有，…，約100年左右，…，我
        們一起合標法拍屋，標完之後，交給仲介去賣，賣得的
        價金我再與被告平分，之後隔了兩、三年之後，被告才
        又跟我講上開『投資』的訊息」等語（見刑案第25頁筆錄
        ）。上訴人於檢訊時並非主張兩造為借貸關係，反而一
        再表示相關金錢為投資，已難認為兩造有何借款合意。
    ⑶迨107年11月7日，上訴人手寫兩造間金錢往來過程： 「…
        之後我沒錢在『投資』，就開始推拖各種理由藉口不歸還
        將到期款…」等語（見支付命令卷第21頁）。可知上訴
        人於107年間仍認為其基於投資意思而交付金錢。（投
        資契約當事人詳後述）  
    ⒊再者，上訴人主張其在103年2月24日交付第一筆現金99萬
      元、同年3月12日再交付第二筆現金99萬元予被上訴人（
      見本院卷229頁、第409頁）。然而：
      ⑴上訴人在106年3月間以LINE連絡被上訴人：「兩次你帶
        我去中國信託匯款（指103年2月24日與同年3月12日匯
        款）及這張匯款單據（指104年1月15日匯款），你難道
        忘記了嗎？…」等語（見刑案第9頁LINE截圖）。依前開
        對話內容可知，上訴人並非兩度交付現金予被上訴人，
        反而表示103年2月24日與同年3月12日係匯款，當時由
        被上訴人帶領上訴人在中國信託匯款予第三人。已與上
        訴人所稱交付現金予被上訴人之情節有別。
      ⑵上訴人於108年10月31日準備狀亦陳述：「㈡又縱使單  
        據上字跡與被上訴人不同，並稱係由上訴人所填載，亦
        僅係當日被上訴人有多筆款項交易欲處理填寫，故指示
        上訴人幫忙代為填寫，否則匯款單據怎會由被上訴人所
        收執。基上，上訴人確實將系爭第一筆及第二筆現金交
        付被上訴人…」（見本院卷第159頁）。依其意旨，應可
        認上開二筆匯款單確係上訴人筆跡。嗣經本院肉眼比對
        103年2月24日與3月12日匯款單之「彭秋珠」字跡（見
        刑案第33之1、37之1頁），以及被上訴人103、104年間
        匯款單之「傅珮華」之字跡（見同卷第34-37、38-41頁
        ），其書寫方式、力道、結構，顯有出入。則被上訴人
        辯稱上訴人將99萬元、99萬元匯予彭秋珠一節（見本院
        卷第183-184頁），尚非無據。上訴人雖於本院108年11
        月4日準備程序時，撤回前開書狀內容（見本院卷第177
        頁筆錄），但是上訴人並未舉證證明該書狀之內容與事
        實不符，且被上訴人復不同意其撤回，故本院仍得斟酌
        前開書狀內容，全辯論意旨後為判斷，併此敘明。
      ⑶上訴人既然在103年2月24日、同年3月12日分別匯款99萬
        元、99萬元予彭秋珠，復未證明該匯款出於被上訴人指
        示，亦難認上訴人對於前述兩筆款項已有交付各99萬元
        予被上訴人之事實。
    ⒋上訴人另稱其於104年1月15日匯款136萬元予被上訴人在國
      泰世華商業銀行第000000000000號帳戶（見不爭執事項㈡
      ）。惟：
      ⑴上訴人主張被上訴人應於每月月初支付此筆借款利息3
        萬6000元（見本院卷229頁）；準此，被上訴人於104年
        1月15日借款，似應自「104年2月起」支付利息。但是
        ，上訴人自承被上訴人於「104年3月2日」才開始支付
        利息（見支付命令卷第21頁、本院卷第229頁），已與
        上訴人所稱借款付息情節有別。
      ⑵再參酌被上訴人在104年3月2日連同上訴人匯款之136萬
        元，合併自己資金34萬元，合計170萬元再匯予陳素卿
       （見刑案第42頁匯款單），則被上訴人辯稱前開資金關
        係存在上訴人與陳素卿之間（詳後述），被上訴人已在
        104年3月2日將前述款項匯予陳素卿（見本院卷第217-
        219頁），亦非無據。
    5.至於上訴人主張被上訴人自103年3、4月開始，按月就前
      述三筆款項支付2萬7000元、2萬7000元、3萬6000元予伊
      ，直至104年5、6月間為止（見支付命令卷第21頁）；並
      舉匯款單為證（見刑案第34-37、38-43頁）。被上訴人辯
      稱其在前述期間匯款予上訴人，合計95萬4000元，僅係代
      替彭秋珠、陳素卿轉交投資紅利等情（見本院卷第221、4
      08頁）為可採，則如後述。
    6.綜上，上訴人未能證明兩造達成借貸之合意，及上訴人如
      數交付借款合計334萬元之事實，則其主張被上訴人應返
      還「借款」334萬元云云，尚無可取。
  ㈡兩造是否成立投資關係？
    ⒈上訴人第一備位主張兩造在103年2月24日、103年3月12日
      、104年1月15日分別成立投資關係，金額為99萬元、99萬
      元、136萬元。投資期間均為18個月云云（見本院卷第233
      -239、409頁）。惟被上訴人否認兩造有投資關係，辯稱
      上訴人分別與彭秋珠、陳素卿成立投資關係；至於其所匯
      予上訴人款項，只是代替彭秋珠、陳素卿轉交金錢等語（
      見本院卷第219、221、408頁）。依前開說明，上訴人應
      證明兩造成立投資契約。
    ⒉但是，上訴人迄未舉證證明兩造達成投資之合意，已有不
      足；嗣本院於108年12月12日言詞辯論期日闡明投資標的
      為何？上訴人僅表示「沒有約定投資標的」（見本院卷第
      409頁筆錄），顯與投資常情不符，殊難採信。其次，上
      訴人將99萬元、99萬元匯予彭秋珠，其餘136萬元則輾轉
      匯予陳素卿，均如前述，實難認上訴人係與被上訴人成立
      投資契約。
    ⒊參以，上訴人於其告訴被上訴人涉嫌背信等案件中，於警
      詢及偵查中自陳：伊與被告曾為法拍屋公司之同事，結識
      已經7、8年了，伊與被告於100年間曾合夥投資標售法拍
      屋，被告於103年間才向伊介紹上開投資訊息。伊第一筆
      投資99萬元後，於103年3月到104年5月期間，每月都有收
      到2萬7000元紅利；第二筆投資99萬元後，於103年4月到1
      04年6月期間，每月都有收到2萬7000元紅利；第三筆投資
      136萬元後，於104年3月至104年6月期間，每月都有收到3
      萬6000元紅利等語（見刑案偵查卷第2頁背面、第25頁）
      ，足見上訴人係基於與被上訴人間朋友之情誼及以往共同
      投資法拍屋所生之信賴關係，且經評估投資之獲利與風險
      後，始決意參與投資，並於103年3月至104年6月期間，收
      受95萬4,000元之紅利。再者，被上訴人確曾於103年2月2
      4日、103年3月12日各匯款49萬5000元予彭秋珠，於104年
      3月2日匯款170萬元予陳素卿；另於103年3月27日至104年
      6月1日期間，按月匯款2萬7000元至3萬6000元不等之款項
      予上訴人等情，有中國信託商業銀行存提款交易憑證、國
      泰世華商業銀行匯出匯款憑證及國泰世華商業銀行存款憑
      證等附偵查卷可稽（見刑案偵查卷第11-17頁、
      33之1頁、第37之1頁、第42頁），核與被上訴人辯稱之投
      資獲利模式及其僅係協助上訴人交付投資款，另協助交付
      紅利予上訴人等情節相符，自可採信。上訴人對被上訴人
      提出刑事告訴，檢察官亦認上訴人係參與被上訴人對彭秋
      珠等人之投資，而予不起訴處分確定（見原審卷第37-47
      頁），益證兩造間無投資關係。
    ⒋上訴人既未證明兩造成立投資契約，則其主張以起訴狀終
      止投資契約，且投資期滿，被上訴人應依民法第259條第
      1、2款、第227條返還334萬元，亦無可取。
  ㈢上訴人得否依侵權行為法則請求損害賠償？
    ⒈按「因故意或過失，不法侵害他人之權利者，負損害賠償
      責任」、「違反保護他人之法律，致生損害於他人者，負
      賠償責任」，民法第184條第1項前段、第2項分別定有明
      文。次按「除法律另有規定者外，非銀行不得經營收受存
      款、受託經理信託資金、公眾財產或辦理國內外匯兌業務
      」、「以借款、收受投資、使加入為股東或其他名義，向
      多數人或不特定之人收受款項或吸收資金，而約定或給付
      與本金顯不相當之紅利、利息、股息或其他報酬者，以收
      受存款論」、「違反第29條第1項規定者，處三年以上十
      年以下有期徒刑，得併科新臺幣一千萬元以上二億元以下
      罰金。其因犯罪獲取之財物或財產上利益達新臺幣一億元
      以上者，處七年以上有期徒刑，得併科新臺幣二千五百萬
      元以上五億元以下罰金」，銀行法第29條第1項、第29條
      之1、第125條第1項亦分別定有明文。
    ⒉上訴人第二備位主張被上訴人幫助訴外人彭秋珠、陳素卿
      ，以高利率向其吸收存款，構成銀行法第125條罪責，顯
      係侵害上訴人財產權（見本院卷第239-245、407頁）。但
      是上訴人迄未證明被上訴人以高利率為誘餌，吸引其提供
      資金予彭秋珠、陳素卿，已有不足。至於上訴人所舉臺灣
      新北地方法院107年度金訴字第21、25號刑事判決書（見
      本院卷第249-305頁）、105年度金重訴字第12號、106年
      度金訴字第5號、107年度金重訴更一字第1號、108年度金
      訴更一字第2號刑事判決書（見本院卷第307-401頁）；亦
      未提及被上訴人有何幫助吸金行為，尚無從為有利為上訴
      人之判斷。再者，上訴人對被上訴人提出刑事告訴，業經
      不起訴處分確定（見不爭執事項㈠），益證被上訴人並未
      構成侵權行為。
    ⒊何況，因侵權行為所生之損害賠償請求權，自請求權人知
      有損害及賠償義務人時起，2年間不行使而消滅，民法第1
      97條第1項前段定有明文。上訴人自承被上訴人支付利息
      至104年6月，此後未再付款（見支付命令卷第21頁，本院
      第229頁辯論意旨狀誤載第二筆款項所收取利息直至105年
      6月）；無論被上訴人是否構成侵權行為，上訴人至遲在1
      04年7月間即可行使權利。則上訴人遲至107年10月23日始
      聲請支付命令（見支付命令卷第7頁聲請狀），顯已罹於
      消滅時效。上訴人主張以收受刑案不起訴處分書即107年
      12月25日起算時效，尚無可取。
    ⒋是以上訴人依民法第184條第1項前段、第2項請求被上訴人
      賠償334萬元，亦屬無據。
七、綜上所述，上訴人依據民法第474條、第259條第1、2款、第
    227條，第184條第1項前段、第2項規定，請求：「被上訴人
    應給付上訴人334萬元，及自起訴狀繕本送達翌日起至清償
    日止，按年息百分之五計算利息」，為無理由，應予駁回。
    其假執行聲明失所附麗，應併予駁回。是則原審依此駁回其
    訴及假執行之聲請，經核並無違誤，上訴意旨指摘原判決此
    部分不當，求予廢棄改判，為無理由，應予駁回。
八、因本件事證已臻明確，故上訴人聲請訊問彭秋珠、陳素卿；
    並無必要。至於兩造其餘攻擊、防禦方法及證據，經斟酌後
    ，認均不足以影響本判決結果，自無逐一詳予論述之必要，
    併予敘明。
九、據上論結，本件上訴為無理由，依民事訴訟法第449條第1項
    、第78條，判決如主文。
中    華    民    國   108    年    12    月    26    日
                  民事第二十庭 
                        審判長法  官  陳雅玲
                              法  官  林玉蕙
                              法  官  吳燁山
正本係照原本作成。
如不服本判決，應於收受送達後20日內向本院提出上訴書狀，其
未表明上訴理由者，應於提出上訴後20日內向本院補提理由書狀
（均須按他造當事人之人數附繕本）上訴時應提出委任律師或具
有律師資格之人之委任狀；委任有律師資格者，另應附具律師資
格證書及釋明委任人與受任人有民事訴訟法第466 條之1第1項但
書或第2項（詳附註）所定關係之釋明文書影本。如委任律師提
起上訴者，應一併繳納上訴審裁判費。
中    華    民    國    108   年    12    月    27    日
                              書記官  鄧瑄瑋
附註：
民事訴訟法第466條之1（第1項、第2項）：
對於第二審判決上訴，上訴人應委任律師為訴訟代理人。但上訴
人或其法定代理人具有律師資格者，不在此限。
上訴人之配偶、三親等內之血親、二親等內之姻親，或上訴人為
法人、中央或地方機關時，其所屬專任人員具有律師資格並經法
院認為適當者，亦得為第三審訴訟代理人。